【裁判字號】    99,上易,63
【裁判日期】    990420
【裁判案由】    給付工程款
【裁判全文】
臺灣高等法院民事判決                  99年度上易字第63號
上  訴  人  甲○○
訴訟代理人  謝佳伯律師
複  代理人  張斐雯律師
被  上訴人  乙○○
訴訟代理人  鄒純忻律師
上列當事人間給付工程款事件，上訴人對於中華民國98年11月16
日臺灣臺北地方法院96年度訴字第4559號第一審判決提起上訴，
本院於99年4月6日言詞辯論終結，判決如下：
    主      文
上訴駁回。
第一、二審訴訟費用由上訴人負擔。
    事實及理由
一、被上訴人主張：其於民國95年 8月初受上訴人委託裝潢整修
    位於臺北市○○○路○段216巷40弄11號2樓之房屋(下稱系爭
    房屋），上訴人未言明裝修工程之預算金額或範圍，並表示
    工程項目等細節交由其兄即訴外人張天成代其處理，雙方並
    同意由張天成與被上訴人確認施工項目後，再將估價單送至
    上訴人，上訴人於收受後，將系爭房屋鑰匙交予被上訴人施
    工，工程進行期間，上訴人透過張天成要求大幅度變更並追
    加工程項目，包括將已施作完成之廚房隔間拆除移至另一方
    向，或將已處理好之大理石地板加裝柚木地板等等，被上訴
    人積極配合上訴人之變更及追加而繼續施工，變更及追加工
    程之材料及施作費用，則依上訴人當初承諾及指示，再行開
    立估價單與上訴人。系爭工程已於95年10月 5日完工，完工
    後即通知張天成驗收，核計總工程款為161萬5,015元，扣除
    上訴人已支付之90萬元，尚餘71萬5,015 元未支付，經被上
    訴人發函催告，上訴人仍置之不理。爰依承攬法律關係，求
    為判命上訴人給付71萬5,015 元，及自起訴狀繕本送達翌日
    起至清償日止，按年息5%計算之利息；如認契約不成立，因
    上訴人受有被上訴人提供材料及勞力之利益，則依不當得利
    法律關係請求之；並陳明願供擔請准宣告假執行。原審判決
    上訴人應給付上訴人59萬9,310元，及自96年8月 3日起至清
    償日止，按年息5%計算之利息，而駁回其餘請求，並就勝訴
    部分，依其聲請宣告附條件假執行，就其敗訴部分，駁回其
    假執行之聲請。上訴人不服，提起上訴，被上訴人於本院答
    辯聲明：駁回上訴。
二、上訴人則以：兩造合意系爭房屋裝修工程總價為90萬元，上
    訴人已經分三次給付完畢，並在現金支出傳票、支票證明單
    上註明工程款期數，被上訴人簽收時均無異議，又兩造係屬
    舊識，上訴人信任被上訴人會依約完工，始於完工前給付全
    部工程款。被上訴人就系爭工程何時開工之陳述前後不一，
    上訴人交付系爭房屋之鑰匙，僅能證明有成立承攬契約之合
    意，不足以證明上訴人同意追加工程，被上訴人所提估價單
    均於開工後所製作，上訴人如何能於開工前對之表示同意與
    否，又追加之項目為何，何時要求追加，被上訴人何時交付
    追加工程之估價單，被上訴人均未敘明，且其所主張之變更
    廚房方向部分，上訴人於施工前即已要求，非屬追加，更有
    甚者，被上訴人將廚房移至客廳，與上訴人之需求明顯不符
    ，而張天成非專業人士，無從判斷施工之工項為何，自無法
    為同意或反對之意思表示，又追加工程已超出上訴人預算範
    圍，張天成無法代上訴人決定，被上訴人知之甚詳，自不得
    以張天成曾為兩造傳遞估價單，即推認張天成就追加工程部
    分得代上訴人為意思表示。被上訴人所提各估價單之真實性
    顯有疑義，且是否給付工程款予下包，亦未舉證證明，估價
    單就同一拆除垃圾清運項目重複編列3 次，足徵估價單顯有
    不實，證人李景山之證詞顯有偏頗之虞，不足採信。系爭工
    程並未完工，亦未驗收，施作之工作物不僅未能符合需求，
    且多所瑕疵，致上訴人祇得另行委請他人拆除後重新裝潢，
    並未因此受有利益等語，資為抗辯。上訴聲明：(一)原判決不
    利於上訴部分廢棄；(二)廢棄部分，被上訴人在第一審之訴及
    假執行之聲請均駁回。
三、查被上訴人主張受上訴人委託為其裝修位於臺北市○○○路
    ○段216巷40弄11號2 樓房屋，雙方未簽立書面契約，上訴人
    已給付90萬元工程款等事實，業據其提出存款存入憑條、交
    換票據明細表為證，並為上訴人所是認，應堪信為真。
四、被上訴人主張系爭工程於施作過程上訴人為變更及追加，現
    已完工，合計工程款為161萬5,015元，扣除上訴人已給付90
    萬元，尚欠71萬5,015 元等情，為上訴人所否認，並以前開
    情置辯。經查：
  (一)系爭工程施作中，上訴人之母確有要求變更及追加工程之情
    事，而被上訴人亦就追加部分，曾開立追加估價單予上訴人
    等情，已據證人即上訴人之兄張天成證述在卷（原審卷第16
    9頁反面)，且被上訴人所主張施作之項目，大部分皆有施作
    ，亦有臺北市室內設計裝修商業同業公會鑑定報告書附卷足
    查，被上訴人所提出之估價單，雖有部分為事後所補具，仍
    無礙系爭工程有變更及追加之事實，上訴人否認系爭工程有
    變更及追加云云，並不足採。上訴人雖辯稱其與張天成未同
    意系爭工程之變更及追加，系爭工程項目繁多，渠等非專業
    人士，無從判斷施作何工項云云。惟上訴人自承曾向被上訴
    人稱系爭工程其兄張天成說了算等語（原審卷第201頁反面)
    ，堪認上訴人有授予代理權予張天成，張天成雖證稱其未於
    當場對母親要求之變更及追加表示反對或同意，拿到追加估
    價單後，有告訴被上訴人超過預算範圍，但又說一分錢一分
    貨，其請被上訴人將估價單拿給上訴人，未對被上訴人表態
    要不要進行追加工程等語（原審卷第169頁反面)。然以國人
    尊親重道之觀念濃厚，系爭工程變更及追加部分，既係上訴
    人之母所要求，張天成未當場反對，且被上訴人又係於追加
    之估價單交予上訴人一週後，始進行追加工程等情以觀，被
    上訴人主張上訴人有默示同意系爭工程之變更及追加項目乙
    節，應堪採信，況施工期間張天成與其母親常去工地，且何
    者為變更項目，何者為追加項目，既係上訴人之母所提出，
    張天成及其母親焉有不知之理，該等項目非專業亦得判斷，
    上訴人上開所辯云云，亦非可採。
  (二)被上訴人主張系爭工程已完工交付上訴人部分之工程款共計
    161萬5,015元，固據其提出估價單為憑，惟為上訴人所否認
    ，經原審送臺北市室內設計裝修公會鑑定其施作項目及價值
    結果為：(一)電器冷氣裝修工程合計22萬1,750 元；(二)拆除、
    隔間、門及線板工程合計25萬1160元；(三)木作地板工程32萬
    5,200元；(四)石材地板工程4萬9,400元；(五)門窗工程34萬8,2
    00元，均已完成，合計價值為 119萬5710元，有鑑定報告附
    卷可考，兩造對上開鑑定結果均不爭執（原審卷第 201頁正
    面、本院卷第47頁正面）。又被上訴人主張已施作之拆除及
    泥水工程款30萬3,600 元部分，雖經鑑定結果以資料不足無
    法評估，然業據實際施作者李景山於原審證稱其施作隔間拆
    除、廚房、浴室舊磁磚、隔間牆打掉、垃圾清運、陽台地板
    外推補大理石，原來補平修好，後來再追加補大理石，樑柱
    壁粉刷打底、砌磚，估價單上之金額已全部給付等語（原審
    卷第200頁反面)，應堪採信。合計上訴人施作完工部分之工
    程款為149萬9,310元(119萬5,710元+30萬3,600元=149萬9,3
    10元)。
  (三)上訴人另辯稱兩造約定系爭工程以90萬元總價承攬云云，固
    提出現金支出傳票、支出證明單為證(本院卷第17至19頁)，
    惟為被上訴人所否認，查上開現金支出傳票及支出證明單上
    固分別載有「支付工程三分之一頭期款新台幣參拾萬元正」
    、「支付工程款三分之一新台幣參拾萬元整為據」等文句，
    然上開現金支出傳票、支出證明單為上訴人內部作帳傳票，
    其如何記載，被上訴人無權置喙，參以上訴人於95年9月3日
    支付最後一筆款項時，工程仍在施作中，是否確能完工，工
    作成果有無瑕疵等，皆在未定之天，衡情當無因信任關係而
    支付全部工程款，不保留部分尾款之理，又證人張天成證稱
    其與被上訴人去看系爭房屋，看完後估價單出來，其看過後
    交予上訴人，上訴人說他沒有看細項，希望控制在 100萬元
    以下等語(原審卷第 169頁正面)，況上訴人於原審亦陳稱系
    爭工程以100萬元裝潢等語（原審卷第 201頁反面)，足見兩
    造締約時，並非以90萬元總價承攬，上訴人上開所辯云云，
    亦不足採。
五、按承攬報酬應於工作交付時給付之，無須交付者，應於工作
    完成時給付之；工作係分部交付，而報酬係就各部分定之者
    ，應於每部分交付時，給付該部分之報酬，民法第 505條定
    有明文。系爭房屋現已交付上訴人，為上訴人所不爭執，按
    諸前揭規定，被上訴人自得請求完工交付部分之工程款。本
    件被上訴人已施作完成之工程款為149萬9,310元，已如前述
    ，扣除上訴人已給付之90萬元，則被上訴人得請求之餘款為
    59萬9,310元，其逾此範圍之請求，則屬無據。
六、綜上所述，被上訴人本於承攬契約法律關係，請求上訴人給
    付59萬9,310元，及自起訴狀繕本送達翌日即96年8月 3日起
    至清償日止，按年息5%計算之法定遲延利息之範圍內，為有
    理由，應予准許；逾上開範圍之請求，則非正當，應予駁回
    。原審就上開應准許部分為被上訴人勝訴之判決，並依被上
    訴人之聲請為假執行之宣告，並無不合。上訴意旨指摘原判
    決此部分不當，求予廢棄改判，為無理由，應予駁回。
七、本件事證已明，兩造其餘攻擊防禦方法及未經援用之證據，
    經審酌後，均無礙前述認定，無一一論述之必要，併予敘明
    。
八、據上論結，本件上訴為無理由。依民事訴訟法第449條第1項
    、第78條，判決如主文。
中    華    民    國    99    年    4     月    20    日
                    民事第11庭
                        審判長法  官  鄭雅萍
                              法  官  詹文馨
                              法  官  劉坤典
正本係照原本作成。
不得上訴。
中    華    民    國    99    年    4     月    20    日
                              書記官  劉育妃

司法院資訊處製作；財團法人民間司法改革基金會備份。
